【裁判字號】    93,上更(一),576
【裁判日期】    950818
【裁判案由】    貪污治罪條例等
【裁判全文】
臺灣高等法院刑事判決             93年度上更(一)字第576號
上  訴  人  臺灣士林地方法院檢察署檢察官
上  訴  人
即  被  告  庚○○
上  訴  人
即  被  告  戊○○
選任辯護人  史錫恩律師
            陳明欽律師
上  訴  人
即  被  告  丙○○
選任辯護人  吳玲華律師
            杜英達律師
            吳  卜律師
上  訴  人
即  被  告  甲○○
                    樓之1
選任辯護人  莊國明律師
            楊嘉文律師
            邱淑卿律師
上  訴  人
即  被  告  己○○
選任辯護人  郭方桂律師
上  訴  人
即  被  告  乙○○
選任辯護人  彭國能律師
            杜英達律師
上列上訴人等因貪污治罪條例等案件，不服臺灣士林地方法院86
年度訴字第505號，87年度訴字第446號，中華民國87年7月7日第
一審判決（起訴案號：臺灣士林地方法院檢察署86年度偵字第96
4、1551、1557、3320、4637、4906號、87年度偵字第135號），
提起上訴，經判決後，由最高法院發回更審，本院判決如下：
    主  文
原判決關於庚○○、戊○○、丙○○、甲○○、乙○○、己○○
部分均撤銷。
庚○○、戊○○、丙○○、甲○○均免訴。
乙○○、己○○被訴圖利部分免訴，被訴偽造文書部分無罪。
    理  由
一、公訴意旨以：
  (一)呂芳契於民國（下同）81年至84年間任唐榮鐵工廠股份有限
    公司（下稱唐榮公司）董事長（於85年12月16日死亡，已另
    案簽結），嚴雋泰於71年至82年間為唐榮公司總經理，被告
    乙○○、華寶羅、己○○分別係該公司營建部經理、營建部
    第三課課長、第三課承辦人，壬○○係唐榮公司國防醫學中
    心第七標工程（下稱國醫七標工程）工務所主任。被告戊○○原為台灣省議會第九屆省議員，均係依據法令從事公務之
    人員。被告庚○○係致業公司實際負責人，辛○為致業公司
    副總經理兼工地負責人，丁○○係致業公司副總經理派駐國
    醫七標工地工程人員。被告丙○○係翔霖公司負責人，被告
    甲○○係開南公司負責人，二人以勾結公營事業機構官員，
    從事仲介工程、採購為業。
  (二)丙○○於81年間因任某立法委員之助理，與省議員、唐榮公
    司等民意代表、工程官員甚為熟稔，甲○○係丙○○之友，
    因丙○○關係亦與上開代表、官員熟識，81年間國防部聯勤
    工兵署辦理國醫七標工程招標時，丙○○、甲○○與唐榮公
    司嚴雋泰視各別工程，共同基於以唐榮公司牌照供承包商標
    取工程收取管理費，並從中受賄之犯意聯絡，由丙○○、甲○○負責尋找合作廠商，適庚○○、辛○有意承攬該工程。
    但因致業公司不符投標資格不得其門，丙○○、甲○○與庚○○接頭，表示利用符合資格之唐榮公司名義，標取承攬上
    開工程，再由唐榮公司以選商方式暗中配合致業公司，使致
    業公司實際承攬國醫七標工程，雙方談妥由庚○○支付新台
    幣（下同）6 千萬元為代價，由丙○○、甲○○收受賄款，
    負責疏通唐榮公司工程官員，庚○○乃分次支付款項給丙○○、甲○○設法疏通嚴雋泰，復為打通嗣後綜攬全務之呂芳
    契，復與戊○○、呂芳契共同基於受賄之犯意聯絡，由丙○○、甲○○、戊○○居中受贓分錢轉交呂芳契。呂、嚴二人
    乃指示所屬乙○○、華寶羅、己○○、壬○○等配合致業公
    司編列預算，決定投標金額，得標後復透過內部選商安排致
    業公司及其配合廠商標取分包工程，其中丙○○、甲○○各
    約獲1千萬元賄款，戊○○、呂芳契共約獲4千萬元賄款（惟
    其中之2千萬元未獲兌現）。
  (三)81年12月底國醫七標工程開標前，庚○○支付部分款項後，
    丙○○自乙○○取得該工程標單影本，轉由庚○○交給丁○○負責核算工程施作成本，再由丙○○轉給乙○○，乙○○
    輾轉交待華寶羅、己○○作為唐榮公司算填投標金額之依據
    ，己○○加計毛利百分之12之間接成本（即唐榮公司管理費
    利潤），填載建議投標價格，由丙○○私下通知嚴雋泰在標
    單上填載實際投標金額，同年12月底唐榮公司果以30億9千8
    百萬元標得國醫七標工程，庚○○即陸續應丙○○、甲○○
    要求交付1 千餘萬元現款，作為唐榮公司人員配合選商作業
    及擺平有意介入此工程的省議員之代價。致業公司亦因此獲
    唐榮公司依標前協議，同意由致業公司先行進場施作勞務標
    假設工程。乙○○乃交待工務所由致業公司先行施作假設工
    程，82年初工務所主任壬○○竟基於索賄之犯意，藉詞致業
    公司尚未與唐榮公司訂立承攬契約及其已向聯工署報停工為
    由，要求致業公司停工退場，私下則對派駐工地人員即丙○○之弟林瑞崇表示索賄2 百萬元，始准進場施工之意，林瑞
    崇將上情告知庚○○，庚○○、丙○○為恐無法順利取得國
    醫七標各項分標工程，同年2 月間農曆除夕前，庚○○命會
    計提領2 百萬元現金交林瑞崇，林瑞崇亦居於行賄之犯意聯
    絡將其中150 萬元攜至工地親自交給壬○○，餘50萬元則購
    買禮品分贈唐榮公司上下員工，此後致業公司即獲順利續行
    施工。
  (四)選商作業部分：82年1 月間，唐榮公司同意致業公司先行進
    場施作假設工程後，庚○○獲知唐榮公司行政權實已轉由呂
    芳契掌控，因戊○○與呂芳契係福和客運公司之合夥人，已
    有30年之合作關係，有關工程事項，均須戊○○居中轉手，
    乃透過甲○○要求戊○○介紹認識呂芳契，雙方同意依原協
    議，將尚未交付之4 千萬元左右賄款續由戊○○轉手呂芳契
    ，自行朋分贓款，作為該工程全數由致業公司承攬之代價。
    同年2 月間。丙○○表示為順利加速勞務標發包作業，數次
    到庚○○處共取得約7 百萬元，均由甲○○交戊○○轉交呂
    芳契，而苗、呂2 人各分得3百萬元及4百萬元。嗣呂芳契到
    美國拉斯維加，甲○○亦通知庚○○要索美金20萬元，庚○○折算約5 百萬元亦由甲○○交戊○○轉給呂芳契，嗣後呂
    芳契乃命乙○○配合庚○○參與選商，於數次蒞工地巡視時
    ，均交待該公司國醫七標工務所壬○○等人全力配合致業公
    司施工。庚○○、辛○又要求壬○○依渠提供之邀標廠商名
    單簽請辦理選商作業，壬○○明知不合程序，竟基於圖利庚○○、辛○之致業公司之犯意，在結構、鋼筋、裝修三個勞
    務標中均列入致業公司或其指定陪標廠商之選商名單公文書
    。己○○簽請辦理唐榮公司選商小組審核前，亦基於圖利庚○○、辛○之致業公司之犯意私下告知辛○選商名單，讓庚○○等得以協調選商名單內之廠商配合投標比價事宜，庚○○復協調呂芳契，指示乙○○於選商小組審查鋼筋等勞務標
    時，在選商名單公文書上加列庚○○囑意之宏義與鎮山公司
    ，己○○在比價作業時故意以偽造大山營造公司無意比價之
    意旨於上開公文書，排除大山等公司參與比價，終使庚○○
    順利以致業公司名義承攬該工程之鋼筋、模板、假設工程三
    個勞務標。
  (五)庚○○於取得唐榮公司同意在訂約前先行進場施作假設工程
    後，戊○○一再追索賄款餘額，庚○○乃於82年5月28 日透
    過甲○○匯款2 百萬元至戊○○所保管使用之其子劉建平之
    台灣區中小企業銀行永和分行活期儲蓄存款第00000000000O
    帳戶予戊○○收受。戊○○復於同年7、8月間，再索其餘尚
    未交付之2千4百萬元賄款，甚至以不速交付，將令致業公司
    停工等語相脅，庚○○乃於82年7、8月間應戊○○之約，在
    省議會台北會館將12張面額均為2 百萬元之支票當面由甲○○轉交戊○○收受，戊○○再將賄款轉給呂芳契，呂芳契認
    收受支票不妥，復交還戊○○託甲○○持向庚○○換取等額
    本票，約定庚○○按月持現金換回，同年8、9月間，戊○○
    甚至以不如期付現，欲令唐榮公司與致業公司終止合約沒收
    保證金相脅，庚○○調現應急，兩度與該公司職員汪清明共
    攜現金各2 百萬元至永和市戊○○住所由戊○○親自收受，
    嗣庚○○財務惡化，唐榮公司亦未履約將國醫七標全部分標
    工程交致業公司承攬，庚○○始未再付現換票。嗣為法務部
    調查局台北市調查處機動組調查及台北縣憲兵隊協助追查資
    金而查獲。案經法務部調查局台北市調處移送臺灣士林地方
    法院檢察署偵辦，因認被告庚○○犯貪污治罪條例第10條第
    1項之罪嫌，被告戊○○犯同條例第4條第1項第5款之罪嫌，
    被告丙○○、甲○○係犯同條例第4條第1項第5款及第6條第
    1項第4款之罪嫌，被告乙○○、己○○係犯同條例第6條第1
    項第4款及刑法第213條、第216條之罪嫌。
二、按刑法於94年1月7日修正公布，95年7月1日施行，修正前之
    刑法第10條第2 項固規定：「稱公務員者，謂依法令從事於
    公務之人員」，惟修正後刑法第10條第2 項係規定：「稱公
    務員者，謂下列人員：(一)依法令服務於國家、地方自治團體
    所屬機關而具有法定職務權限，以及其他依法令從事於公共
    事務，而具有法定職務權限者。(二)受國家、地方自治團體所
    屬機關依法委託，從事與委託機關權限有關之公共事務者。
    」。其立法理由謂：「(一)本條第2 項有關公務員之定義，其
    規定極為抽象、模糊，於具體適用上，經常造成不合理現象
    ，例如，依司法院釋字第8 號、第73號解釋，政府股權佔百
    分之50以上之股份有限公司（如銀行），即屬公營事業機構
    ，其從事於該公司職務之人員，應認為係刑法上之公務員。
    然何以同屬股份有限公司，而卻因政府股權佔百分之50以上
    或未滿之不同，使其從事於公司職務之人員，有刑法上公務
    員與非刑法上公務員之別？實難以理解。究其根源，實為公
    務員定義之立法不當結果，應予以修正。(二)公務員在刑法所
    扮演之角色，有時為犯罪之主體，有時為犯罪之客體，為避
    免因具有公務員身分，未區別其從事職務之種類，即課予刑
    事責任，而有不當擴大刑罰權之情形，故宜針對公務性質檢
    討修正。(三)第1 款前段所謂「依法令服務於國家、地方自治
    團體所屬機關」係指國家或地方自治團體所屬機關中依法令
    任用之成員。故其依法代表、代理國家或地方自治團體處理
    公共事務者，即應負有特別保護義務及服從義務。至於無法
    令執掌權限者，縱服務於國家或地方自治團體所屬機關，例
    如僱用之保全或清潔人員，並未負有前開特別保護義務及服
    從義務，即不應認其為刑法上公務員。(四)如非服務於國家或
    地方自治團體所屬機關，而具有依「其他依法令從事於公共
    事務而具有法定權限者」，因其從事法定之公共事項，應視
    為刑法上的公務員，故於第1 款後段併規定之。此類之公務
    員，例如依水利法及農田水利會組織通則相關規定而設置之
    農田水利會會長及其專任職員屬之。其他尚有依政府採購法
    規定之各公立學校、公營事業之承辦、監辦採購等人員，均
    屬本款後段之其他依法令從事於公共事務而具有法定職務權
    限之人員。(五)至於受國家或地方自治團體所屬機關依法委託
    ，從事與委託機關權限有關之公共事務者，因受託人得於其
    受任範圍內行使委託機關公務上之權力，故其承辦人員應屬
    刑法上公務員，爰參考貪污治罪條例第2 條後段、國家賠償
    法第4條第1項規定而於第2 款訂之。」要言之，所謂「公務
    員」，在主體的要件上，限於服務於國家、地方自治團體所
    屬機關的公務人員，或者是依法令從事於公共事務而具有法
    定職務權限者，或是受機關委託而從事與委託機關權限有關
    之公共事務者。在事務的要件上，除了服務於國家或地方自
    治團體所屬機關之人員外，則必須是從事於公共事務者，而
    所謂公共事務必須係關於公權力行為，私經濟行為並不包含
    在內；簡言之，修法後刑法關於公務員概念之範圍，僅限縮
    於「與公共事務及公權力之行使相關之人員」（本院暨所屬
    法院95年6月因應新修正刑法施行座談會結論參照）。
三、查本案所涉之唐榮公司雖屬公營事業機構，但係依公司法或
    商業登記法設置或運作，以商業營利為目的之私法人，非屬
    國家或地方自治團體所屬機關，亦非受國家、地方自治團體
    所屬機關依法委託，從事與委託機關權限有關之公共事務者
    。該公司人員亦無「法定職務權限」，其行為係屬私經濟領
    域，與一般公務員之行為與公共事務有關之概念並不一致，
    本已無論以修正後刑法第10條第2 項第1款前段及第2項所謂
    「公務員」之餘地。又本案所涉之國醫中心工程，乃係國防
    部聯合勤務總司令部工程署辦理招標後，唐榮公司基於公司
    經營與獲利為目的而參與投標、及辦理得標後相關分包業務
    ，易言之，此乃基於私法地位，所為之私經濟之商業行為，
    與一般民間公司參與工程無異，因其所執行之事務與公共事
    務無關，亦非公權力之行使，要非依法令或受機關委託而從
    事所謂之「公共事務」；再者，本件犯罪行為時在81年至84
    年間，而政府採購法係遲至87年間始制定施行，則唐榮公司
    董事長呂芳契或其所屬之本案被告乙○○、己○○在行為當
    時亦非所謂「依政府採購法規定之公營事業之承辦、監辦採
    購等人員」，自亦不屬於修正後刑法第10條第2項第1款後段
    或其立法理由所指之「其他依法令從事於公共事務而具有法
    定職務權限之人員」。準此，在刑法修正後，唐榮公司人員
    ，包括被告乙○○、己○○與已歿之唐榮公司董事長呂芳契
    ，均不能論以刑法上之公務員。揆諸刑法第10條第2 項上開
    修正之立法意旨既在將「公務員」此一身分構成要件內涵作
    一明確之界定，則針對公務員犯罪而制定之貪污治罪條例第
    2 條所謂「依據法令從事公務之人員」，亦同應作限縮解釋
    ，乃理所當然，合先指明。
四、茲公訴意旨雖認被告庚○○犯貪污治罪條例第10條第1 項之
    行賄罪嫌，被告戊○○犯同條例第4 條第1項第5款之收受賄
    賂罪嫌，被告丙○○、甲○○係犯同條例第4 條第1項第5款
    收受賄賂及第6 條第1項第4款之圖利罪嫌，被告乙○○、己○○係犯同條例第6 條第1項第4款之圖利罪嫌，查上開之罪
    均係以公務員為主體或以公務員為對象始能成立，惟據上之
    說明，新修正之刑法既已就公營公司之唐榮公司人員從事非
    公共事務之行為，排除於貪污治罪條例或刑法公務員瀆職罪
    適用範圍之外，而按刑法第2條第1項之比較適用係指行為人
    行為時與行為後裁判時之法律皆有處罰之規定為前提要件。
    故若行為後法律有變更，因犯罪構成要件之變更致不成立犯
    罪，或依裁判時之法律已無處罰之規定，則屬除罪化之情形
    ，不生新舊法比較適用之問題。茲刑法第10條第2 項對於公
    務員定義之修正目的係為避免不當擴大刑罰權之情形，而對
    公務員之範圍加以限縮，性質上屬於刑罰權的減縮。故如所
    犯係以公務員為成立要件之罪，刑罰權限縮之結果致非屬公
    務員，即與新法之犯罪構成要件不合，依裁判時之法律即無
    處罰之規定，應不生新舊法比較之問題，即屬刑事訴訟法第
    302條第4款規定之犯罪後法律已廢止其刑罰，應諭知免訴判
    決（參照最高法院93年度台上字第3397、3698號、94年度台
    上字第2659號判決關於貪污治罪條例第6條第1項圖利罪修正
    後之適用，及本院暨所屬法院95年6 月因應新修正刑法施行
    座談會結論參照）。據上所述，已歿之唐榮公司董事長呂芳
    契既已不具有刑法或貪污治罪條例所稱公務員之身分，其本
    身已無成立貪污治罪條例第4 條第1項第5款收受賄賂罪之可
    言，從而不論是被告庚○○或被告戊○○、丙○○、甲○○
    向之行賄，自亦不構成同條例第10條第1 項之行賄罪，又被
    告丙○○、甲○○二人原本即非公務員，而唐榮公司人員，
    上自呂芳契下至乙○○、己○○，均認已不具有刑法或貪污
    治罪條例所稱公務員之身分，俱如前述，則被告丙○○、甲○○自亦無單獨或共犯貪污治罪條例第4 條第1項第5款收受
    賄賂及第6 條第1項第4款圖利罪之可言，至於被告戊○○雖
    在行為時另有省議員之身分，因其犯罪態樣在共同向呂芳契
    行賄，非與呂芳契共同收賄，且其係因與呂芳契之私人情誼
    而觸犯本罪，無關其省議員之公務員身分，則被告戊○○同
    無論以同條例第4 條第1項第5款收受賄賂罪之餘地，另被告
    乙○○、己○○既非公務員，自亦無犯同條例第6條第1項第
    4 款圖利罪之可言。茲被告等所犯係以公務員為成立要件之
    罪，刑罰權限縮之結果致非屬公務員，即與新法之犯罪構成
    要件不合，其餘又查無涉犯背信之問題，依裁判時之法律即
    無處罰之規定，自屬犯罪後法律已廢止其刑罰，揆諸前揭之
    說明，被告庚○○、戊○○、丙○○、甲○○及被告乙○○
    、己○○被訴圖利部分均應諭知免訴之判決。原審未及審酌
    新修正刑法牽涉及法律廢止其刑罰，仍依貪污治罪條例對被
    告庚○○、戊○○、丙○○、甲○○、乙○○、己○○等分
    別以行賄罪或收受賄賂罪、圖利罪等論處罪刑，容有可議，
    公訴人上訴指被告丙○○、甲○○所犯係貪污治罪條例第4
    條第1項第5款收受賄賂罪，固無可取，被告等上訴否認犯罪
    而指摘原判決不當，則有理由，原判決既有上述可議，而無
    可維持，應由本院撤銷原判決關於庚○○、戊○○、丙○○
    、甲○○、乙○○、己○○部分，另諭知被告庚○○、戊○○、丙○○、甲○○均免訴，被告乙○○、己○○被訴圖利
    部分免訴。
五、公訴意旨另以：被告己○○告訴辛○選商名單，讓庚○○得
    以協調選商名單內之廠商配合投標比價，庚○○協調呂芳契
    ，指示被告乙○○於選商小組審查鋼筋等勞務標時，在選商
    名單公文書上加列庚○○囑意之宏義與鎮山公司，己○○在
    選商作業時（起訴書誤載為比價作業）故意以偽造大山營造
    公司無意比價之意旨於上開公文書，排除大山等公司參與比
    價，終使庚○○順利以致業公司名義承攬該工程之鋼筋、模
    板、假設工程三個勞務標，因認被告乙○○、己○○另涉犯
    刑法第213條、第216條之偽造文書罪嫌。經查：(一)公訴人認
    定此部分犯行，無非以致業、宏義二家公司之合作協議書與
    證人即大山營造公司負責人徐迎將於偵查中證稱：其及大山
    公司不曾向唐榮公司表示不願參加比價，根本沒人通知比價
    ，亦無回絕比價一事等語為據。(二)按刑法第213條、第216條
    之公文書登載不實罪亦係以公務員為成立要件之罪，被告乙○○、己○○雖非公務員，已如前述，固不能論以刑法第21
    3 條之罪，但仍可退而言其等為從事業務之人，則其等是否
    仍成立刑法第215 條業務上文書登載不實罪，仍應予以究明
    。(三)同案被告庚○○與辛○雖向被告乙○○、己○○探詢選
    商名單，然查被告庚○○於偵查中供稱四項勞務標其所提供
    陪標之廠商為：假設勞務提供進耀公司、鋼筋勞務提供鎮山
    、宏義、進耀三家公司、模版勞務提供進耀、宏義二家、裝
    修勞務提供泉安、宏義二家公司等語（見第四六三七號偵查
    卷第一七五頁反面至一七六頁），但實際最後選定之邀標廠
    商，於假設勞務是宏義、茂泰、致業公司，鋼筋勞務是致業
    、鎮山、宏義公司，模版勞務是致業、進耀、宏義公司，裝
    修勞務是致業、泉安、宏鎰公司，與被告庚○○所述陪標廠
    商未盡相同。設果如被告庚○○之意願，有陪標圍標之情事
    ，當不致發生唐榮公司選定之廠商與被告庚○○提供之廠商
    並不一致之情事，此外別無事證證明該等比價程序，是以陪
    標、圍標之方式進行。(四)證人徐迎將於原審結證稱：因時間
    太久，其於檢調所為之證詞是錯誤的，經其事後查證，方才
    發現其公司有接獲唐榮公司關於本件工程結構及模版勞務標
    之邀標通知，因其授權公司總工程師顧篤浤決定是否參與比
    價，故不知公司有接獲上開通知，而公司接獲通知後是由總
    務齊春桂予以回絕的等語。證人齊春桂亦結證稱：是其向唐
    榮公司請假的，在結構勞務標是以書面請假單請假，在模版
    勞務是以電話請假等語（見原審卷(三)第二五一頁反面、原審
    卷(四)第二二○頁正、反面），並有各該請假單及請假電話記
    錄原件附於扣案之結構勞務分包卷及模版勞務分包卷可憑。
    足證證人徐迎將初於偵查中所為之證詞並非正確，乃其個人
    不知情所致。此外，亦查無其他積極證據足以證明被告己○○故意記載不實之事證。(五)依上說明，本件查無確切證據證
    明被告乙○○、己○○有何就業務上文書故為登載不實，此
    部分不能證明犯罪，原審判決以被告乙○○、己○○另犯有
    圖利罪，認此部分與有罪部分乃同一事實，為單純一罪，而
    不另為無罪之諭知，容有未洽，被告乙○○、己○○上訴指
    摘原判決不當，為有理由，關於其等此部分應予撤銷改判，
    另諭知被告乙○○、己○○被訴偽造文書部分無罪。
六、被告庚○○經合法傳喚，無正當理由不到庭，爰不待其陳述
    ，逕行判決之。
據上論斷，應依刑事訴訟法第369條第1項前段、第364條、第302
條第4款、第301條第1項、第371條，判決如主文。
本案經檢察官田炳麟到庭執行職務。
中    華    民    國    95    年    8     月    18    日
                  刑事第十庭    審判長法  官  劉景星
                                      法  官  李春地
                                      法  官  陳志洋
以上正本證明與原本無異。
檢察官如不服本判決，應於收受送達後十日內向本院提出上訴書
狀，其未敘述上訴之理由者並得於提起上訴後十日內向本院補提
理由書（均須按他造當事人之人數附繕本）。
被告不得上訴。
                                      書記官  王韻雅
中    華    民    國    95    年    8     月    21    日


司法院資訊處製作；財團法人民間司法改革基金會備份。
